臺灣高等法院刑事判決　　　　　　　　94年度上易字第1336號
上　訴　人
即　自訴人　甲○○
自訴代理人　吳金棟律師
被　　　告　丙○○
被　　　告　臺灣銀行股份有限公司中壢分行
代　表　人　乙○○
上列上訴人因被告等詐欺等案件，不服臺灣桃園地方法院93年度
自字第18號、第35號，中華民國94年7月8日第一審判決，提起上
訴，本院判決如下：
    主  文
上訴駁回。
    理  由
一、自訴意旨以：被告丙○○夥同被告張嘉慧（由原審另行審結
    ），利用熟識自訴人甲○○之女余若榛之機會，共同意圖為
    自己不法之所有，於民國93年1月3日起至同年月13日止，施
    用詐術，使臺灣銀行股份有限公司中壢分行（下稱臺銀中壢
    分行）陷於錯誤，將自訴人存於該分行帳號000000000000號
    帳戶之存款新臺幣 233萬5000元（包括活期存款33萬8843元
    及定期存款4筆共199萬6157元），利用轉帳及提款卡分次提
    領之方式，全數領取，因認被告等均涉有刑法第320條第1項
    之普通竊盜及同法第339條第1項詐欺取財罪嫌；另被告臺銀
    中壢分行對於自訴人所存放於該行之前述定期存款，本負善
    良管理人之注意義務，竟未經解約程序，任由被告丙○○、
    張嘉慧連續以前述方式盜領之，該行於刑法上難辭本罪「幫
    助犯」之罪責，因認被告臺銀中壢分行涉有刑法第320條第1
    項竊盜罪之幫助犯等語。
二、原判決以：
（一）按同一案件經檢察官依第 228條規定開始偵查者，不得再
      行自訴；不得提起自訴而提起者，應諭知不受理之判決，
      刑事訴訟法第 323條第1項前段及第334條分別定有明文。
      次按法人為刑事被告，除有明文規定外，在實體法上不認
      其有犯罪能力，在程序法上不認其有當事人能力，故以法
      人為被告而起訴，其程序即屬違背規定，應依刑事訴訟法
      第295條第1款（舊法，即現行刑事訴訟法第303條第1款）
      為不受理之判決，與案件不得提起自訴而提起之情形迥異
      ，不容相混（最高法院54年度臺上字第1894號判例意旨參
      照）。
（二）經查：
  １、被告丙○○前因毒品案件，於93年2月10日下午4時許，在
      桃園縣八德市○○○街201之2號內為警查獲，嗣於翌日（
      93年 2月11日）警詢時，被告丙○○坦承夥同友人即自訴
      人之女余若榛於前揭時地共同盜領自訴人前述帳戶內之存
      款，承辦員警旋於同日通知自訴人至桃園縣政府警察局平
      鎮分局就遭盜領存款之犯罪事實製作筆錄，並將被告丙○
      ○於同日（93年 2月11日）解送至臺灣桃園地方法院檢察
      署交由檢察官偵訊，全案則經該分局於同年月13日移送至
      臺灣桃園地方法院檢察署檢察官偵查等情，業經原審法院
      調取臺灣桃園地方法院檢察署93年度偵字第4771號偵查卷
      宗，核閱屬實。則檢察官已於93年 2月11日開始偵查，洵
      可確定。然自訴人就被告丙○○所涉上揭犯行，卻於93年
      4 月23日復向原審法院提出自訴，有刑事自訴狀在卷可稽
      。從而本案前已經檢察官開始偵查，自訴人復就同一案件
      ，再行提起自訴堪以認定。
  ２、自訴人認被告臺銀中壢分行涉有上開犯行之部分，則因法
      人除有處罰之特別規定外，尚難認為有犯罪能力，本件被
      告臺銀中壢分行既屬法人，法律上又無對於法人處罰之特
      別規定，其起訴程序顯然違背規定。
（三）綜上所述，自訴人對於被告丙○○、臺銀中壢分行之起訴
      ，係分別違反刑事訴訟法第323條第1項前段及同法第 303
      條第 1款之規定，依上開法條及最高法院判例意旨，爰不
      經言詞辯論，並適用刑事訴訟法第334條、第343條、第30
      3條第1款、第 307條規定，諭知不受理判決，經核並無違
      誤。
三、自訴人上訴意旨以：
（一）被告丙○○部份：依法律規定及實務見解，實施偵查之檢
      察官，於發現案件已經提起自訴者，多將偵查案件移送自
      訴程序一併審理，本案於臺灣桃園地方法院檢察署93年度
      偵字第4771號「被告丙○○竊盜等案件」繫屬在案，該管
      檢察官知悉本案另有93年自字第18號、第35號自訴程序時
      ，似應將偵查案件移送自訴程序審理。原審所為不受理判
      決，顯有違誤。
（二）被告臺銀中壢分行部份：法人是否具犯罪能力，乃屬實體
      法之爭議，而本件自訴不受理判決，乃程序判決，不涉實
      體問題，則被告臺銀中壢分行有無與被告丙○○共同犯罪
      ，固不待論。惟於訴訟程序上，應不得為自訴不受理之非
      實體裁判，宜採同一標準。
四、惟查：（一）按同一案件經檢察官依第 228條規定開始偵查
    者，不得再行自訴，刑事訴訟法第323條第1項前段定有明文
    。查本件被告丙○○部份，臺灣桃園地方法院檢察署檢察官
    已於93年2月11日開始偵查，惟自訴人係遲至93年4月23日始
    向原審法院提出自訴。則自訴人提起本件自訴前，檢察官已
    開始偵查，依刑事訴訟法第323條第1項前段規定，自訴人不
    得對被告丙○○提起自訴，原審諭知不受理判決，自屬有據
    。自訴人指稱檢察官應將偵查案件移送自訴程序審理，委無
    可採。（二）法院對於提起自訴或公訴之案件，應先為程序
　　上之審理，如經程序上審理後，認為欠缺訴訟之要件，即應
　  為程序之判決，毋庸再為實體上之審理。（最高法院72年臺
    上字第4481號判例意旨參照）。本件被告臺銀中壢分行乃臺
    灣銀行股份有限公司之分行，雖於民事訴訟程序上有當事人
    能力，但在刑事實體法上並無犯罪能力，自無從為刑事犯罪
    之被告。自訴人對之提起自訴，顯有違背法律程式。原審逕
    行駁回自訴人此部份自訴，而未進行實體審理，亦屬適法。
    自訴人指稱不受理之程序判決與犯罪能力無涉，殊無可採。
    足見本件上訴，為無理由，應予駁回，並不經言詞辯論為之
    。
據上論斷，應依刑事訴訟法第368條、第372條，判決如主文。
中　　華　　民　　國　　94　　年　　8 　　月　　25　　日
　　　　　　　　　刑事第十一庭審判長法  官　陳祐輔
                                    法  官  楊炳禎
                                    法  官  陳國文
以上正本證明與原本無異。
不得上訴。
                                    書記官  蔡棟樑
中　　華　　民　　國　　94　　年　　8 　　月　　25　　日
